臺灣高等法院花蓮分院民事判決　　　　　94年度上易字第13號
上　 訴　 人　丙○○
上 　訴 　人　甲○○
上 　訴 　人　乙○○
上列三人共同
訴 訟 代理人　劉秀真律師
被 上 訴　人　第一商業銀行股份有限公司
　　　　　　　　　　　　設台北市○○○路○段30號
法 定 代理人　丁○○　　住同右
訴 訟 代理人　劉輝瑞律師
上列當事人間請求清償借款事件，上訴人對於中華民國93年12月
31日90年度訴字第57號第一審判決提起上訴，本院於94年10月20
日言詞辯論終結，判決如下：
    主  文
上訴駁回。
第二審訴訟費用由上訴人連帶負擔。
    事  實
甲、上訴人方面：
一、聲明：(一)原判決不利於上訴人部分廢棄。(二)右廢棄部分，被
    上訴人在第一審之訴及假執行之聲請均駁回。(三)第一審及第
    二審訴訟費用由被上訴人負擔。
二、陳述：除與原判決記載相同者，茲引用之外，補稱：
  (一) 被上訴人銀行與丙○○、乙○○、甲○○間有無成立借款或
     保證契約？上訴人有無概括授權予盧淑珠？
   1.兩造間從未有借款或保證合意，亦未授權盧淑珠為之，則
     被上訴人對於借款及保證契約之成立生效應負舉證責任。
     被上訴人雖以印章為上訴人所有為由作為舉證，惟系爭借
     據上之印章均為盧淑珠所盜蓋、丙○○、乙○○之署押亦
     屬偽造，有台灣台東地方法院有91年度偵字第1042號起訴
     書為憑。
   2.授信約定書與借據為不同之私文書，亦非同時為之，縱使
     印文相同亦不足證明系爭借據之印文當然為其本人或代理
     人所蓋，況且系爭借據上乙○○之印文，與其留存於授信
     約定書上可資核對借款或保證用印之印鑑並不相符，而丙
     ○○之印文亦與丙○○於其81年親自辦理之授信約定書上
     留存之小方章亦不符，此均不足證明上訴人有借款及保證
     之意，明顯不應准許本件貸款。
   3.依被上訴人銀行內規及財政部相關函示，借款應由上訴人
     親簽卻全無上訴人親簽，相關提領、轉帳資料均無丙○○
     筆跡，可見本案核貸手續明顯異常。又被上訴人自承僅以
     「核對授信約定書之印章」作為確認上訴人有借款及保證
     意思之核對，惟所依據之82年3月17日授信約定書之簽名係
     盧淑珠偽簽，另經上訴人表示其授信約定書及086266帳戶
     應為小方章而非系爭圓章，並要求被上訴人提出授信約定
     書及086266帳戶「遺失圖章更換新印鑑保證書」後，又發
     現授信約定書及「遺失圖章更換新印鑑保證書」都是盧淑
     珠所偽簽。
   4.被告丙○○系爭086266號係乙存帳戶並非甲存帳戶，甲存
     帳戶之交易、印鑑與乙存帳戶之交易及印鑑各別，兩者未
     必有所關連，況且支票往來與被告是否知悉借款更是兩回
     事，原判決以被告丙○○使用甲存帳戶，遽認被告知悉乙
     存帳戶內之借款，顯係悖於常理。
   5.上訴人丙○○、乙○○既否認系爭借據上之印文為其親為
     ，在與盧淑珠之偽造文書訴訟中，盧淑珠亦自承丙○○之
     印文係由其所蓋，只是抗辯上訴人知情，經查因盧淑珠對
     於資金流向交代不清，且盧淑所言貸款用途經查證均非事
     實，並查得貸款金額匯入與上訴人無關之帳戶，在在證明
     盧淑珠所言不實。
  (二) 上訴人是否需依民法第169條應對被上訴人負授權人之責任
     ？被上訴人銀行是否為善意之第三人？依兩造所簽訂之授
     信約定書第10條約定，持有立約人印鑑者，僅於請求「返
     還」或「更換」擔保物及其有關文件上方得為代理人，顯
     不包括「借款」與「保證」事項，盧淑珠僅持有系爭圓章
     為印鑑，並不足為代理人，上訴人既未曾向被上訴人表示
     盧淑珠有代理權，被上訴人亦未曾向上訴人確認有無借款
     或保證之意，即容任盧淑珠以代理人之身分核貸，顯係違
     背自己之注意義務，亦非善意第三人，依民法第169條但書
     規定上訴人無庸負授權人之責。
  (三) 丙○○有無收到借款？
   1.82年12月8日貸款100萬，即於12月10日由盧淑珠以現金提
     領，提款條上並無丙○○之字跡，該2日內亦無由乙存轉帳
     入甲存之記錄，而盧淑珠提領現金所使用之乙存印章正是
     其於82年3月19日擅自變更之系爭圓章，顯見系爭借款自始
     即為盧淑珠而非丙○○所提領，至於盧淑珠日後不論名為
     換單或是借新還舊之冒貸，無非用以清償盧淑珠之前提領
     之100萬現金，基此可知日後之換單或借新還舊冒貸均為盧
     淑珠所領、所用。
   2.至於盧淑珠所稱其申貸之款項為廖家所用，惟經要求盧淑
     珠詳列用途後，一一查證發現借款時間與其所言用途均不
     相符，盧淑珠亦無法交代資金流程中為何會其申貸下來的
     錢匯入與廖家無關之第三人戶頭，且查出盧淑珠用其申貸
     之金錢清償與丙○○婚前之自己債務而非用於廖家，更何
     況其無故用這麼多的戶頭把錢轉進轉出，顯與正常貸款之
     情況迥異。
   3.金錢借貸關係須有金錢交付及借貸合意之事實，僅有金錢
     交付，未證明借貸意思表示合致，尚難認有金錢借貸關係
     存在。綜上所述，上訴人丙○○並未收到借款，縱認撥款
     為交付，亦不得據此逕認為借貸之意思表示一致。
  (四) 上訴人乙○○與甲○○亦無庸負保證責任：
     上訴人丙○○與被上訴人間之借貸關係既不存在，且上訴
     人丙○○未曾邀乙○○與甲○○為系爭借款之保證人，自
     保證債務之從屬性而論，主債務無存其保證債務亦無所附
     麗，上訴人乙○○與甲○○即無庸負保證之責。
乙、被上訴人方面：
一、聲明：(一)上訴駁回。(二)上訴費用由上訴人連帶負擔。
二、陳述：除與原判決記載相同者，茲引用之外，補稱：
  (一) 上訴人丙○○應同意印鑑變更
   1.丙○○所有之029127號支票帳戶（俗稱甲存）印鑑及0862
     66號活期儲蓄存款帳（俗稱乙存）印鑑，在82年3月19日變
     更之前，均係使用同一之方形章（即所謂大方章），嗣甲
     存帳戶於82年3月19日變更為系爭圓形印章，該印鑑卡由丙
     ○○親自簽名，乙存帳戶於82年3月17日變更為同一之圓形
     印章（82年3月19日更印生效），該印鑑卡由盧淑珠簽名，
     乃因甲存、乙存經辦人不同，要求寬嚴不同所致。
   2.乙存帳戶內之款項係為撥款至甲存帳戶以供支票兌領使用
     ，今因印章遺失，而變更印鑑，即不可能僅變更甲存印鑑
     而不變更乙存印鑑，故同步變更為同一之圓形印章乃符合
     原來使用單一印鑑之便利性及習慣性事屬正常。
   3.丙○○於82年3月19日之甲存印鑑卡上簽名時，已知盧淑珠
     已預先或同時完成必要之申請變更手續，即填寫「遺失圓章
     更換新印鑑保證書」，否則不可能冒然前去簽署印鑑卡。從
     而對於盧淑珠以遺失為由辦理更換印鑑手續互相配合、彼此
     瞭解，此為合理之推論。丙○○如否認謂不知盧淑珠辦理相
     關之更印之手續，則應進一步證明：其已另外親自辦理更印
     之手續，以及其變更甲存印鑑係基於遺失以外之原因而僅須
     變更甲存而不變更乙存印鑑之正當理由。
   4.丙○○乙存原為小方章，81年3月5日變更為大方章，至82年
     3月19日變更為系爭圓形章，而盧淑珠係於81年1月23日與丙
     ○○結婚，81年3月2日由台北調回被上訴人之台東分行，即
     自81年3月3日起以小方章提領丙○○之乙存，81年3月5日後
     以大方章繼續提領，至82年3月19日以後仍一直以系爭圓形
     章提領從不間斷，計自81年3月3日起至82年3月18日止以大
     小方章提領共53次，全部係由盧淑珠一人提領，無一例外，
     而82年3月19日改為圓形章後亦全由盧淑珠一人提領。丙○
     ○因有任職於銀行之妻，故銀行事務全由妻包辦，不必自己
     跑銀行並不意外，丙○○亦自承為此將印章交給她，則盧淑
     珠亦無為冒領或冒貸而變更乙存印鑑之必要。
  (二) 借款應已交付
   1.系爭借款於88年12月18日撥入上訴人丙○○之086266號乙存
     帳戶，而金融機關與客戶間之乙種活期存款契約，屬於消費
     寄託之契約行為。故銀行將借款逕予撥入該帳戶，該款即自
     動成為消費寄託，依民法第474條第2項之規定而成立消費借
     貸，上訴人主張系爭借款未經伊之同意，直接撥入其帳戶，
     並無交付行為云云，非有理由。
   2.上訴人丙○○既知該款撥入其帳戶，不表異議，而繼續就
     該帳戶領款使用，更無理由主張未受領系爭借款之交付或
     未享受該金錢利益。又縱然該款係由盧淑珠領取，亦因該
     帳戶一向全由伊領取，並無例外，盧淑珠為有領取權之人
     ，其效力與丙○○親自領取者無異。
   3.上訴人丙○○設於被上訴人之086266號活儲帳戶，為丙○○
     所使用，並由該帳戶撥款至其甲存帳戶029127號以供支票兌
     領。依一般生活經驗法則，該帳戶若為軋支票週轉現金所使
     用者，則其對於該帳戶資金進出及多寡，必定知之甚稔，否
     則如何開具支票之票載發票日、票面金額，以供執票人提示
     兌領？
   4.丙○○於偵案自承：「家中生意是我在處理，錢也是我在管
     理，只有在她（即盧淑珠）跑銀行時才會交給她印鑑資料」
     等語。丙○○既處理家中生意及管理金錢，則為供支票兌領
     ，或為生意週轉而提撥該086266號活儲存款，必然經常查閱
     其存摺，則借款撥入及以後到期多次借新還舊均在該帳戶內
     進行之情形，均一目瞭然，上訴人推諉不知，顯無可採。
三、證據：除援用第一審所提證據外，補提取款憑條影本53張。
    為證。
    理  由
一、被上訴人起訴主張：上訴人丙○○於88年12月18日，以其餘
    上訴人乙○○及甲○○為連帶保證人，向被上訴人借款100
    萬元，該筆借款之借據與丙○○與82年3月17日留存於被上
    訴人銀行之約定書印鑑相符，且借款已撥入上訴人丙○○之
    乙存帳戶內，詎屆期未償還，爰依據消費借貸及連帶保證之
    法律關係請求上訴人連帶給付該筆借款及利息。上訴人則以
    ：82年3月17日及3月19日之印鑑卡、授信約定書及遺失圖章
    更換新印鑑保證書均是盧淑珠所偽造，且被上訴人違反約定
    書所定之放款規範，並非善意第三人，上訴人對盧淑珠擅自
    貸款之行為，不必負表見代理人之責。況乙存帳戶均係盧淑
    珠在使用人，被上訴人將貸款撥入該帳戶內，亦不表示與上
    訴人間已有借貸之合意等語置辯。
二、本件兩造所不爭執之事項
  (一)系爭借款並未辦理對保手續，僅由被上訴人依據82年3月17日
    留存於被上訴人銀行之約定書印鑑相符，即完成撥款手續。
  (二)乙存帳戶內之現款係供撥入甲存帳戶內，以供支票兌現使用
    。
  (三)上訴人丙○○、乙○○、甲○○於系爭借據上之印章，均屬
    真正。上訴人丙○○、乙○○於系爭借據上之簽名，係盧淑
    珠所為，甲○○之簽名為真正。
三、本件兩造爭執事項
  (一)有無借貸及保證之合意。此涉及系爭借據上之印章是否為上
    訴人丙○○親自或授權盧淑珠蓋用，且因系爭借款並未辦理
    對保，僅因該借據與82年3月17日之授信約定書、印鑑卡上
    之印鑑相符，即完成核貸，則又涉及授信約定書、印鑑卡是
    否為上訴人丙○○親自或授權盧淑珠蓋用。
  (二)借款有無完成交付。
  (三)被上訴人辦理本件借貸過程有瑕疵，如認為上訴人丙○○未
    授權予盧淑珠辦理借貸，是否應負表見代理之責。
四、上訴人丙○○與被上訴人間應有借貸合意
  (一)上訴人丙○○上開086266號帳戶係活期儲蓄存款帳戶（俗稱
    乙存帳戶），支票存款帳戶為029127號（俗稱甲存帳戶），
    另一放款帳戶046329號，乃被上訴人銀行內部放款轉帳之用
    ，原皆為方形印章，甲存帳戶於82年3月19日由上訴人丙○
    ○變更為系爭圓形印章，並在支票存款印鑑卡上親自簽名，
    依銀行慣例欲辦理印鑑變更，須填載變更事由，則當日所填
    載之遺失圖章更換新印鑑保證書，當係為完成印鑑變更所填
    載，而丙○○若不知盧淑珠已填寫遺失圓章更換新印鑑保證
    書，怎會於同日前去簽署印鑑卡？故該兩份文件縱係上訴人
    丙○○夫妻二人分別書立，惟更換後之新印鑑既為同一，該
    遺失圖章更換新印鑑保證書，亦應出於丙○○授權同意而填
    載。
  (二)乙存帳戶內之款項係為撥款至甲存帳戶以供支票兌領使用，
    原皆為方形印章，則為符合原來使用單一印鑑之便利性及習
    慣性，甲存印鑑既已變更，乙存印鑑自無不同步辦理變更之
    理，上訴人丙○○既變更甲存印鑑，自無不變更乙存印鑑之
    理。
  (三)乙存帳戶原為方形章，至82年3月19日變更為系爭圓形章，
    盧淑珠自81年3月5日後以大方章提領，至82年3月19日以後
    改以系爭圓形章提領，計自81年3月3日起至82年3月18日止
    以方形章提領共53次，全部皆由盧淑珠提領，至82年3月19
    日改為圓形章後亦全由盧淑珠一人提領，則盧淑珠自無為冒
    領或冒貸而變更乙存印鑑之必要。
五、系爭借款應已交付予上訴人丙○○
  (一)上訴人丙○○設於被上訴人之086266號活儲帳戶，為丙○○
    所使用，並由該帳戶撥款至其甲存帳戶029127號以供支票兌
    領。依一般生活經驗法則，該帳戶若為軋支票週轉現金所使
    用者，則其對於該帳戶資金進出及多寡，必定知之甚稔，否
    則如何開具支票之票載發票日、票面金額，以供執票人提示
    兌領？
  (二)丙○○於偵查中自承：「家中生意是我在處理，錢也是我在
    管理，只有在她（即盧淑珠）跑銀行時才會交給她印鑑資料
    」（臺灣臺東地方法院檢察署90年度發查字第76號36頁）等
    語。丙○○既處理家中生意及管理金錢，則為供支票兌領，
    或為生意週轉而提撥該086266號活儲存款，必然經常查閱其
    存摺，則借款撥入及以後到期多次借新還舊均在該帳戶內進
    行之情形，均一目瞭然，上訴人自難謂不知。
六、從而，上訴人丙○○與被上訴人間，就系爭借款應已成立消
    費借貸契約。因本院認為丙○○已授權盧淑珠辦理借貸，故
    毋庸再論及有無表見代理之問題。茲應再審究者為上訴人乙
    ○○、甲○○在系爭借據上印章、簽名是否為正，而應負連
    帶保證責任。
  (一)上訴人乙○○部分
    系爭借據內有關乙○○之印文係為真正等情，已為上訴人乙
    ○○所自認（原審卷57頁），徵諸上訴人乙○○於另案偵查
    中業已供承：「是我的印鑑，但我有與一銀來往，有時會把
    印章交給銀行，也曾交給盧淑珠，但是在87年、88年則未再
    交給盧淑珠補蓋章」（前揭卷37頁），訴外人盧淑珠於該案
    偵查中亦供承：「... 乙○○是他們親自蓋章，再交給我代
    簽名。」（前揭卷110頁），顯見系爭借據於88年12月18日
    簽立時，訴外人盧淑珠並無機會盜蓋上訴人乙○○之印章，
    故系爭借據連帶保證人上訴人乙○○之印文，應係則乙○○
    所為。上訴人乙○○雖辯稱該印文與留存於被上訴人處之授
    信約定書上印鑑不符云云，惟乙○○於系爭借據上係擔任連
    帶保證人，並不需與授信約定書上印鑑相符始得為保證人，
    故上訴人乙○○所辯，自不足採信。
  (二)上訴人甲○○部分
    系爭借據內連帶保證人甲○○之簽名為其本人親簽，至於印
    文亦為上訴人甲○○所有之印章所蓋用。上訴人甲○○雖抗
    辯簽名時，該借據為空白，印文部分則為盧淑珠所盜蓋等語
    。惟訴外人盧淑珠於另案偵查中已供承：「... 甲○○是他
    們親自蓋章。」（前揭卷110頁）。且系爭借據，上訴人甲
    ○○之簽名、蓋章均係位在最後，其上方之「連帶保證人」
    字樣核與上訴人乙○○、原審被告廖谷庭之高度不同，可見
    系爭借據甲○○上方之「連帶保證人」，係因前已有原審被
    告廖谷庭及上訴人乙○○之記載，因欄位不足，始再行蓋印
    以供甲○○填載甚明。否則如依甲○○前揭所辯，其簽名時
    該借據係為空白等情屬實，則甲○○簽名時為何不簽在位於
    最右側（即最前側）連帶保證人位置？故上訴人甲○○所辯
    ，均與事實不符，不足採信。
七、綜上所述，上訴人丙○○與被上訴人間，就系爭借款應已成
    立消費借貸契約，上訴人乙○○已在系爭借據上蓋章，上訴
    人甲○○在系爭借據上蓋章及簽名，依消費借貸及連帶保證
    之法律關係，上訴人對系爭借款，應負連帶償還之責。原審
    依據上述法律關係為上訴人敗訴之判決，核無違誤，上訴人
    上訴意旨主張兩造間未成立消費借貸及連帶保證契約為無理
    由，應予駁回。
八、據上論結，本件上訴為無理由，依民事訴訟法第449條第1項
    、第78條、第85條第2項，判決如主文。
中　　華　　民　　國　　94　　年　　11　　月　　 3　　日
                  民事庭審判長法  官  謝志揚
                              法  官  賴淳良
                              法  官  湯文章
以上正本係照原本作成。
本判決不得上訴。
                          法院書記官  李德霞
中　　華　　民　　國　　94　　年　　11　　月　　 3　　日
